臺灣屏東地方法院民事判決
111年度潮簡字第149號
原      告  凱基商業銀行股份有限公司


法定代理人  魏寶生  
訴訟代理人  李東銘  


被      告  黃瓊慧  
            黃秋貞   （遷居巴西）

            邱黃秋竹
            黃秋展兼陳梅菊之繼承人

            黃雪芳兼陳梅菊之繼承人

            黃楊榮子
            黃慧貞  
            黃耀輝  
            黃書文兼邱櫻妹之繼承人

            黃尹文兼邱櫻妹之繼承人

            黃正文兼邱櫻妹之繼承人

            劉文欽  
            劉承濬  
            劉熒燕  


上列當事人間代位請求分割遺產事件，本院於民國111年6月28日
言詞辯論終結，判決如下：
　　主  文
被告黃書文、黃尹文應就被繼承人邱櫻妹所遺如附表一所示之遺
產辦理繼承登記。
被告黃秋展、黃雪芳應就被繼承人陳梅菊所遺如附表一所示之遺
產辦理繼承登記。
被代位人黃敬文及被告公同共有如附表一所示之遺產准予分割，
並按如附表二所示之應繼分比例分割為分別共有。
訴訟費用新臺幣（下同）2,760元由兩造依附表二所示比例負擔
。
    事實及理由要領
一、本件被告除黃正文外，均經合法通知，未於最後言詞辯論期
    日到場，核無民事訴訟法第386條各款所列情形，爰依原告
    聲請，由其一造辯論而為判決。
二、原告主張：伊為被代位人黃敬文即黃耀興之債權人，對其有
    329,076元之本金債權及利息債權，業經取得臺灣臺北地方
    法院核發之債權憑證在案。又被繼承人黃家春於59年4月16
    日死亡，遺有如附表一所示之不動產（以下合稱系爭不動產
    ）為被代位人與被告共15人共同繼承，惟因黃敬文怠於行使
    分割系爭遺產之權利，致原告上開債權無法受償。為此，爰
    代位黃敬文提起本件訴訟，請求分割系爭遺產等語，並聲明
    求為判決如主文第1項至第3項所示。
三、被告抗辯：
㈠、被告黃正文：不同意分割等語，並聲明：原告之訴駁回。
㈡、其他被告等均未於言詞辯論期日到場，亦無提出書狀為任何
    聲明或陳述。
四、本院之判斷：
㈠、查，系爭遺產最原始之被繼承人黃家春於59年4月16日死亡，
    繼承開始時遺有如附表一所示財產，迄今繼承人為被代位人
    黃敬文與被告等人，上述繼承人因繼承而公同共有系爭不動
    產等情，有卷附土地登記謄本、異動索引表，戶籍暨除戶謄
    本、土地登記申請書、繼承系統表及遺產稅免稅證明書等件
    在卷可稽，均堪認定。
㈡、按債務人怠於行使其權利時，債權人因保全債權，得以自己
    之名義，行使其權利，民法第242條前段定有明文。又繼承
    人有數人時，在分割遺產前，各繼承人對於遺產全部為公同
    共有。繼承人得隨時請求分割遺產。但法律另有規定或契約
    另有訂定者，不在此限。民法第1151條、第1164條亦分別明
    定。繼承人得請求分割遺產之權利，性質上已屬財產權，非
    專屬於被代位人本身之權利，自可由債權人代位行使之。經
    查，被代位人黃敬文積欠原告債務迄未清償，有原告提出臺
    灣臺北地方法院96年度執申字第31327號債權憑證在卷可佐
    。又被代位人黃敬文與被告等因繼承而公同共有系爭不動產
    ，已如前述，本院審酌系爭不動產並無法律規定或契約訂定
    不得分割之情，則原告主張被代位人黃敬文怠於行使其請求
    分割遺產之權利，致原告未能執行求償，為保全債權，有代
    位被代位人黃敬文請求被告就系爭不動產為遺產分割之必要
    等節，即屬有據，應予准許。
㈢、次按遺產繼承人，除配偶外，以直系血親卑親屬為第一順序
    。民法第1138條定有明文。同一順序之繼承人有數人時，按
    人數平均繼承。但法律另有規定者，不在此限。配偶有相互
    繼承遺產之權，其應繼分，依左列各款定之：一、與第1138
    條所定第一順序之繼承人同為繼承時，其應繼分與他繼承人
    平均。民法第1141條、第1144條第1款亦分別規定甚明，又
    繼承人得拋棄其繼承權。第1138條所定第一順序之繼承人中
    有拋棄繼承權者，其應繼分歸屬於其他同為繼承之人。民法
    第1174條第1項、第1176條第1項亦定有明文。依前揭規定，
    繼承人黃正文拋棄其繼承被繼承人即系爭不動產共有人邱櫻
    妹之應有部分，其應繼分應歸屬於其他人繼承人即被告黃書
    文、黃尹文。被代位人黃敬文與被告等人之應繼份如附表二
    所示，是本件系爭不動產，應按附表二所示應繼份比例分割
    為分別共有，不受原告提出應繼份比例之拘束。
㈣、再按因繼承、強制執行、徵收、法院之判決或其他非因法律
    行為，於登記前已取得不動產物權者，應經登記，始得處分
    其物權，民法第759條定有明文。復查，共有人邱櫻妹於100
    年5月28日死亡，被告黃書文、黃尹文為邱櫻妹之繼承人；
    共有人陳梅菊於110年10月14日死亡，被告黃秋展、黃雪芳
    為陳梅菊之繼承人，迄今均尚未辦理繼承登記，而分割遺產
    性質上為處分行為，非經辦理繼承登記，不得為之。則原告
    於本件訴訟中一併請求上開被告就渠等被繼承人邱櫻妹、陳
    梅菊所遺之系爭遺產辦理繼承登記，符合訴訟經濟原則，亦
    合於前揭法條規定，是原告此部分請求，亦應准許。
五、從而，原告依民法第242條及第1164條規定，請求被告黃書
    文、黃尹文、黃秋展、黃雪芳就附表一所示不動產辦理繼承
    登記，並代位黃敬文請求分割如附表一所示之遺產，依附表
    二所示應繼分比例分割為分別共有，為有理由，應予准許。
六、末按因共有物分割事件涉訟，由敗訴當事人負擔訴訟費用顯
    失公平者，法院得酌量情形，命勝訴之當事人負擔其一部，
    民事訴訟法第80條之1定有明文。而代位請求分割共有物之
    訴，係由原告以自己名義主張代位權，以保全債權為目的而
    行使被代位人之共有物分割請求權，兩造間並無訴訟勝敗可
    言。原告代位黃敬文提起本件分割遺產之訴雖有理由，惟本
    院認訴訟費用之負擔，應由全體繼承人各按其應繼分比例負
    擔，較屬公允，至被代位人黃敬文應分擔部分，則由原告負
    擔之，爰諭知訴訟費用之負擔比例如主文第四項所示。
七、據上論結，原告之訴為有理由，爰判決如主文。
中　　華　　民　　國　　111 　年　　7 　　月　　12　　日
                  潮州簡易庭      法　官  麥元馨
正本係照原本作成。
如對判決上訴，須於判決送達後20日內向本院提出上訴狀，其未
表明上訴理由者，應於提出上訴後20日內向本院補提理由書狀（
均須按他造當事人之人數附繕本）。如委任律師提起上訴者，應
一併繳納上訴審裁判費。
中　　華　　民　　國　　111 　年　　7 　　月　　12　　日
                                  書記官　洪雅玲 
附表一：被繼承人黃家春之遺產
編號 不動產名稱 面積 權利範圍 1 屏東縣○○鄉○○段000地號土地 44.98㎡ 公同共有1/1 2 屏東縣○○鄉○○段000地號土地 797.96㎡ 公同共有1/1 3 屏東縣○○鄉○○段000地號土地 5.66㎡ 公同共有1/1 4 屏東縣○○鄉○○段000地號土地 98.88㎡ 公同共有1/1 5 屏東縣○○鄉○○段000地號土地 43.36㎡ 公同共有1/1 6 屏東縣○○鄉○○段000地號土地 4.15㎡ 公同共有1/1 7 屏東縣○○鄉○○段000地號土地 96.06㎡ 公同共有1/1 8 屏東縣○○鄉○○段000地號土地 0.18㎡ 公同共有1/1 
附表二：
編號 繼承人 應繼分比例 備註 1 黃瓊慧 40分之1  2 黃秋貞 8分之1  3 邱黃秋竹 8分之1  4 黃秋展 16分之3  5 黃雪芳 16分之3  6 黃楊榮子 40分之1  7 黃慧貞 40分之1  8 黃耀輝 40分之1  9 黃書文 64分之3  10 黃尹文 64分之3  11 黃正文 32分之1 對被繼承人邱櫻妹拋棄繼承（本院卷二第117頁）。 12 劉文欽 24分之1  13 劉承濬 24分之1  14 劉熒燕 24分之1  15 黃敬文即黃耀興 40分之1 此部分訴訟費用由原告負擔